臺灣雲林地方法院民事判決
110年度簡上字第16號
上  訴  人    許林百合
兼  上一人 
法定代理人    許永和    住○○市○○區○○○路000號00樓                            之0
上二人共同
訴訟代理人    林少尹律師
被  上訴人    蔡良舟  
上列當事人間請求損害賠償事件，上訴人對於中華民國110年2月
9日本院民事簡易庭第一審判決（109年度重訴字第69號）提起上
訴，本院於110年9月15日言詞辯論終結，判決如下：
    主      文
上訴駁回。
第二審訴訟費用由上訴人負擔。
    事實及理由
一、上訴人方面：
  ㈠聲明：
　　⒈原判決不利上訴人部分廢棄。
　　⒉上開廢棄部分被上訴人應再給付上訴人許林百合新臺幣（
      下同）4,801,678元，及自刑事附帶民事起訴狀繕本送達
      之翌日起至清償日止，按週年利率百分之五計算之利息；
      被上訴人應再給付上訴人許永和88萬元，及自民事準備書
      狀繕本送達之翌日起至清償日止，按週年利率百分之五計
      算之利息。
　　⒊上訴人願供擔保，請准宣告假執行。
  ㈡陳述：除與原審判決記載相同者，茲引用之外，補稱：
    ⒈上訴人許林百合確有持續從事農作之事實：
　　　⑴依所得稅法第15條第1項前段、第17條第1項第1款規定可
        知，年滿60歲者，縱有所得或謀生能力，亦具有被列為
        被扶養人之資格，故原審判決以上訴人許林百合經訴外
        人即其孫女許芷嫣以無謀生能力為由申報為被扶養人，
        而認上訴人許林百合未繼續從事務農工作，非但於法顯
        有未合，其推論更屬無稽。
　　　⑵由於臺灣務農人口逐年減少且日趨高齡，復以科技發達
        ，農業技術進步，故以機械節省人力及政府重要策略，
        而農業機械昂貴，且操作需專業技術，無法期待每一位
        農民需自行購置逐一農作流程所需要之機器，因此農機
        代耕乃行政院農委會大力推動之政策，各縣市政府亦有
        農機代耕業者名單供農民聯繫，以雲林縣政府為例，麥
        寮鄉施厝村即有數代耕業者，其中證人林志隆即為上訴
        人許林百合之合作對象。惟農民尋求農機代耕並非農民
        即無需從事農務，以稻米種植為例，農機至多僅係於插
        稻、收割時使用，農民仍須每日親自下田多次巡視，確
        認灌溉情況、農作物生長情形、有無蟲害、有無遭破壞
        、有無其他雜草生長而需除草、有無需施肥等，一有疏
        忽恐影響該次收成品質或結果。是以，農民對於農地之
        關切不可間斷。1年365天，僅有數日有代耕之合作參與
        ，其他多數皆由農民親力親為。詎原審判決竟以上訴人
        許林百合曾委請證人林志隆協助部分流程，而稱上訴人
        許林百合非實際從事務農工作，此部分顯屬擅斷。
　　　⑶原審判決未考量過去多年來上訴人許林百合皆有販售作
        物之事實，且作物收成、交易有其季節性，不可能剛好
        於車禍當日或前日進行農作交易。且證人於原審作證日
        期為110年1月份，如以證人許至仰所述之3、4年前回推
        ，即係106、107年間，堪認上訴人許林百合於系爭車禍
        前仍持續投入農耕。原審以到場區區數位證人證述之年
        份而否認上訴人許林百合持續務農之事實，實屬偏頗。
　　　⑷參以上訴人許林百合之存款歷史交易明細，存有諸多稻
        穀運費、運費補、二期稻穀等記載，另行政院農委會農
        糧署函覆原審表示農民無法定退休年齡，年滿65歲仍可
        持續務農等語。此外，上訴人許林百合長期在欣榮肥料
        行採購肥料、長期由證人林志隆代收割、長期都由證人
        林志隆代耕等事實，皆有訴外人即欣榮肥料行負責人許
        志宇及證人林志隆親筆書立字據為證，足證上訴人許林
        百合有持續參與務農之事實，殆無疑義。
　　　⑸從麥寮鄉農會檢附之收購公糧稻穀單可知，上訴人許林
        百合經農會收購之稻米產量分別為3,017公斤、3,866公
        斤、1,313公斤、678公斤、2,509公斤（106年1期）、1
        ,381公斤（106年2期）、3,240公斤，高達上千公斤之
        稻米產量，絕非一般民眾閒暇時自行栽種供自家食用爾
        爾，更遑論各該稻米確實經麥寮鄉農會收購為公糧，而
        有交易之事實。
　　　⑹由麥寮鄉公所函覆鈞院之農產業天然災害救助作業要點
        與多份補助申請表可知，唯有一定規模之農產業方能申
        請補助，而上訴人許林百合所耕作面積甚廣，以100年
        度11月豪雨農業天然災害專案補助申請表為例，上訴人
        許林百合於5塊土地耕作面積即分別高達514坪、374坪
        、583坪、663坪、763坪，殊難想像此合計高達數千坪
        土地所種植出之作物未有任何交易獲取對價之情事。
　　　⑺上訴人許林百合於系爭車禍發生前2個年度務農收入至少
        50、60萬元，車禍該年度縱以申報金額推估亦有38萬餘
        元，故上訴人許林百合就此部分主張受有每年40萬元之
        務農損失，應堪認定。
　　　⑻上訴人許林百合於本件僅請求至83歲之勞動能力減損金
        額，顯未逾其餘命年歲。且上訴人許林百合自107年車
        禍以來，雖遭受嚴重傷害終日臥病在床，仍能維持生存
        能力迄今，堪認倘伊未遭逢此事故，勢必能維持昔日健
        壯身體，持續務農至83歲，故上訴人許林百合主張受有
        2,053,440元之勞動能力減損，並無過當。
　　　⑼倘鈞院認為每年40萬元之收入尚有疑義，亦可依勞動部
        所發布之最低基本工資每月24,000元為基準，依霍夫曼
        計算法扣除中間利息後，核其損失金額為1,618,987元
        。 
    ⒉原審判決所認定上訴人許林百合之與有過失比例過高：
　　　⑴系爭車禍發生地點離上訴人許林百合住處頗近，上訴人
        許林百合並非刻意外出不配戴安全帽，且參諸鈞院歷年
        來其他案件判決可知，於被害人未配戴安全帽而受傷之
        案件，法院判定被害人自身應負之過失比例介於1.5成
        至3成，而低於本件4成者頗多，堪認原審認定上訴人許
        林百合應負擔4成過失責任，要屬過苛。更遑論上訴人
        許林百合除頭部受傷外，更受有左側股骨頸閉鎖性骨折
        、左側脛骨及腓骨開放性骨折、雙手及雙下肢多處擦傷
        、臉部多處擦傷、下唇撕裂傷等諸多頭部以外傷害，此
        部分顯與配戴安全帽與否無涉。
　　　⑵系爭車禍發生時被上訴人之燈號為閃光紅燈，倘被上訴
        人確實停止於交岔路口前，必定可避免系爭車禍之發生
        。況被上訴人於當地工作，必然清楚麥寮鄉當地有諸多
        農田，縱為一般田間小路或閃光燈號之路口，亦為農民
        必經之路，行經時自應遵守號誌之要求，以避免發生車
        禍，但被上訴人怠此不為，故被上訴人應負較原審所認
        之更高之過失比例。
　　　⑶上訴人許林百合否認有疏未減速小心通過等情，上訴人
        許林百合所騎乘之機車為老舊機車，平日車速緩慢，較
        一般機車之行車速度屬減速行駛，原審判決此部分認定
        ，要屬無據。
    ⒊原審所認定之精神慰撫金數額過低：
　　　⑴上訴人許林百合部分：上訴人許林百合於系爭車禍發生
        前已投入農耕事業逾70年，每年收入約40萬元，生活自
        給自足，且身體狀況良好，尚可每日騎乘機車來回住處
        與田間，並因長年累積豐富務農經驗，而為村里間農民
        請益對象，生活安穩愉悅。惟經系爭車禍而受有前述傷
        害，且因腦部出血引起次發性水腦症，致腦部功能受損
        ，產生失智退化等症狀，其原有的健康、自由、快樂、
        幸福、尊嚴一概被剝奪。是原審核定被上訴人應賠償上
        訴人許林百合精神慰撫金120萬元，實屬過低。
　　　⑵上訴人許永和原從事製衣業，年收入約180萬元，事發迄
        今近3年，上訴人許永和不斷來回奔波於臺北與雲林，
        除了定期攜同上訴人許林百合回診外，亦費心於上訴人
        許林百合原本耕作之上千坪農地，原有之製衣業務幾近
        停擺，除收入大減外，更不捨原本健康快樂之老母，竟
        在生活70多年之住家附近遭被上訴人駕車撞擊，內心悲
        痛萬分，故認原審核定之精神慰撫金過低。
二、被上訴人方面：
  ㈠聲明：如主文第一項所示。
  ㈡陳述：除與原審判決記載相同者，茲引用之外，補稱：
    ⒈被害人因身體健康被侵害而喪失勞動能力所受損害之金額
      ，應就被害人受侵害前之身體健康狀態、教育程度、專門
      技能、社會經濟等各方面酌定之，不能以一時一地之工作
      收入為準。本件上訴人許林百合於系爭車禍發生時年齡已
      近77歲，則其於系爭車禍發生時是否仍有繼續從事務農工
      作，或因此取得勞動對價，即有可疑。甚且，上訴人許林
      百合於106、107年度均經他人申報為扶養親屬，更足以證
      明上訴人許林百合於106、107年度已經他人以其無謀生能
      力為由，而申報為被扶養人之情甚明。所以，上訴人許林
      百合主張其於系爭車禍發生時仍有繼續從事務農工作，或
      因此取得勞動對價等語，要乏所據，尚難憑採。觀之上訴
      人許林百合所舉證明均非其本人實際從事務農工作，或因
      此取得勞動對價，故上訴人許林百合主張喪失勞動能力損
      害，自無可採。
    ⒉被上訴人駕駛自用小客車行經閃光紅燈號誌交岔路口未停
      車查看，確認幹線道上無來往車輛，即逕通過該路口，適
      上訴人許林百合騎乘機車行經閃光黃燈號誌交岔路口，亦
      疏未減速小心接近，兩車因而閃避不及發生碰撞。又上訴
      人許林百合於系爭車禍發生時未戴安全帽之情，稽之其所
      罹傷勢一部分為頭部鈍傷、創傷性硬腦膜下出血，且因腦
      部出血引起次發性水腦症，腦部功能受損，產生失智退化
      等症狀，因腦實質萎縮，此失智退化現象已達對於上訴人
      許林百合身體或健康重大難治之重傷害程度。再參酌長庚
      醫療財團法人雲林長庚紀念醫院（下稱雲林長庚紀念醫院
      ）、國立臺灣大學醫學院附設醫院雲林分院分別函覆稱：
      「病人頭部傷勢若在安全帽配戴情況下，應可減輕碰撞，
      但從急診病歷無法評估病人因未配戴安全帽致擴大傷勢之
      損害比例」、「配戴安全帽有助於減輕碰撞，但安全帽種
      類型式，受力時是否脫落及撞擊點亦有一定程度之影響；
      故因為配戴安全帽導致傷勢擴大有其分擔比例，惟目前無
      客觀的數據能回復鈞院」，可見上訴人許林百合於系爭車
      禍發時生如有配戴安全帽，應有助於減輕碰撞其頭部，則
      依上訴人許林百合頭部傷勢與其騎乘機車未戴安全帽，難
      認無因果關係。所以，上訴人許林百合就系爭車禍損害之
      發生或擴大，與有過失。原審據以認定上訴人許林百合應
      負擔百分之四十過失比例，自無違誤。　　　
三、兩造不爭執之事實及本件之爭點：
　㈠兩造不爭執之事實：
　　⒈上訴人許林百合因系爭車禍而受有醫療費用446,510元、看
      護費用805,197元、將來看護費用2,329,558元、往來醫療
      院所就診之交通費89,330元之損失。
　　⒉上訴人許林百合已領取強制汽車責任保險金2,090,330元。
　　⒊被上訴人已賠償上訴人許林百合81萬元。
　㈡本件之爭點：
　　⒈上訴人許林百合請求被上訴人賠償喪失勞動能力損失2,053
      ,440元，是否有理由？
　　⒉上訴人許林百合應負擔之過失比例為何？
　　⒊上訴人許林百合得請求之精神慰撫金數額為何？
　　⒋上訴人許永和得請求之精神慰撫金數額為何？ 　　
四、本院之判斷：　
  ㈠按判決書內應記載之事實，得引用第一審判決；判決書內應
    記載之理由，如第二審關於攻擊或防禦方法之意見及法律上
    之意見與第一審判決相同者，得引用之，民事訴訟法第454
    條第1項前段、第2項前段分別定有明文。此一規定，依同法
    第436條之1第3項，於簡易程序之第二審亦有準用。經查，
    兩造在本院審理時所主張之攻擊或防禦方法均與在原審提出
    者相同，原審判決理由欄之記載，除與本院下面所述理由不
    同者外，均為本院所認同，並予引用，不再重複敘述。
  ㈡有關上訴人許林百合是否受有喪失勞動能力損害部分：
　　⒈證人林志隆於本院行準備程序時到院證稱：上訴人許林百
      合是我的客戶，她在車禍前每年都有從事務農，她的田都
      叫我幫她插秧，估價單是我開給她的收據證明。上訴人許
      林百合於107年車禍前，每年都有叫我幫她的田插秧及收
      割稻穀，20、30年來每年都有叫我幫她的田地收割。上訴
      人許林百合除了種植稻米之外，她也有種植花生及蒜，花
      生跟蒜不知道是否每年都有種，但是稻子是每年都有種，
      種20幾年了等語（見本院卷第318-319頁）。佐以麥寮鄉
      農會110年5月7日麥農供字第1100002681號函檢送之繳交
      公糧相關文件所示（見本院卷第125-139頁），上訴人許
      林百合於102年7月25日、103年6月28日、104年7月4日、1
      05年6月29日、106年6月30日、106年11月23日及107年7月
      8日均有出售公糧稻穀予訴外人東遠碾米工廠之紀錄，固
      堪信上訴人許林百合陳稱其於系爭車禍發生前仍有務農收
      入乙情非虛。但本院審酌衛生福利部統計處所公布107年
      女性之零歲健康平均餘命為74.74歲，即指107年全國女性
      之身體健康不需依賴他人之平均期望存活年數為74.74歲
      ，有衛生福利部109年12月23日衛部統字第1090147482號
      函所檢送之零歲健康平均餘命在卷可稽（見原審卷一第36
      3-365頁）。而系爭車禍發生時上訴人許林百合年近77歲
      ，已超過上開零歲健康平均餘命，縱然當時其仍能從事務
      農而有勞動能力，亦難謂其若未發生系爭車禍至年滿83歲
      仍能繼續從事務農，因此能取得勞動對價而受有喪失勞動
      能力損害2,053,440元。參酌證人林志隆之證述，種稻過
      程需從事之農作有插秧、放水、施肥、除草、噴灑農藥及
      收割等，其中比較粗重而需勞力之插秧及收割工作，上訴
      人許林百合都是委由證人林志隆處理，噴灑農藥有時也是
      委由他人施作，則上訴人許林百合於系爭車禍時是否仍有
      工作能力，即非無疑。再者，上訴人許林百合於106、107
      年度即經許芷嫣申報為扶養親屬，有財政部中區國稅局虎
      尾稽徵所109年10月27日中區國稅虎尾綜所字第109290525
      0號函檢送上訴人許林百合102年度至108年度綜合所得稅
      籍資料清單在卷可查（見原審卷一第109-117頁），益證
      上訴人許林百合於106、107年度已經許芷嫣以其無謀生能
      力為由，而申報為被扶養人。是以，本院綜合上情，認為
      上訴人許林百合主張以其於系爭車禍發生前之身體狀況評
      估，其至少可以再務農至83歲，因受傷致無法工作而受有
      喪失勞動能力損失2,053,440元，為本院所不採。
　　⒉至於上訴人許林百合聲請本院向麥寮鄉公所農經課調取其
      自100年起至107年之農戶種稻及轉（契）作、休耕申報書
      等資料，充其量僅能證明上訴人許林百合於系爭車禍發生
      前仍從事務農工作，而此部分已為本院所採信，詳述如前
      ，故無再為調查之必要。 
　㈢有關上訴人許林百合應負擔之過失比例部分：
　　⒈原審判決認上訴人許林百合應負百分之40之過失責任，並
      非單因其未戴安全帽乙情，尚因上訴人許林百合騎乘機車
      行經閃光黃燈號誌交岔路口時疏未減速小心接近，始因閃
      避不及而與被上訴人發生碰撞，上訴人許林百合就系爭車
      禍發生之原因，亦與有過失。上訴理由指稱原審判決以上
      訴人許林百合未戴安全帽而認定其應負4成過失責任，要
      屬過苛云云，似有誤解。
　　⒉上訴人許林百合除頭部受傷外，更受有左側股骨頸閉鎖性
      骨折、左側脛骨及腓骨開放性骨折、雙手及雙下肢多處擦
      傷、臉部多處擦傷、下唇撕裂傷等傷害，固有雲林長庚紀
      念醫院107年6月7日診斷證明書附於警卷可稽（見警卷第2
      5頁），此事實亦為被上訴人於原審所不爭執。然觀諸本
      件上訴人許林百合所受之醫療費用、看護費用、交通費用
      及精神慰撫金等損害，大多與上訴人許林百合因頭部受傷
      引起次發性水腦症，致腦部功能受損，產生失智有關。又
      倘若上訴人許林百合有戴安全帽，應有助於減輕頭部碰撞
      ，則上訴人許林百合頭部所受傷害與其騎乘機車未戴安全
      帽，難認無因果關聯。
　　⒊原審綜合上訴人許林百合就系爭車禍發生之肇事過失情節
      ，與未配戴安全帽所造成損害之擴大，而認上訴人許林百
      合應負百分之四十之過失責任，而減輕被上訴人之賠償責
      任，其認事用法並無違誤。
　㈣有關上訴人請求之精神慰撫金部分：
　　⒈本院認為原審斟酌上訴人許林百合因系爭車禍所受之傷害
      ，其身心所受之痛苦，及因腦實質萎縮，造成失智退化現
      象已達重大難治之重傷害程度，暨兩造之教育程度、經濟
      狀況、系爭車禍發生之原因及被上訴人之加害情狀等情，
      判決被上訴人應賠償上訴人許林百合精神慰撫金120萬元
      ，尚屬合理。
　　⒉按不法侵害他人基於父、母、子、女或配偶關係之身分法
      益而情節重大者，被害人雖非財產上之損害，亦得準用民
      法第195條第1項前段規定，請求賠償相當之金額，同法第
      3項定有明文，此乃鑑於父母或配偶與本人之關係最為親
      密，基於此種親密關係所生之「身分法益」被侵害時，其
      所受精神上之痛苦最深而為之規定，與上訴人許永和是否
      因照顧受傷之上訴人許林百合，致其原有製衣事業幾近停
      擺而收入大減無關。是以，本院認為原審以上訴人許永和
      為上訴人許林百合之子，上訴人許林百合因系爭車禍受傷
      致失智，其日常生活事務均需由他人照料，上訴人許永和
      與上訴人許林百合間母子之親情、倫理及生活相互扶持與
      幫助之身分法益已受到嚴重侵害，並參以被上訴人之過失
      等，認為被上訴人之不法侵害行為應屬情節重大，而考量
      上訴人許永和與被上訴人之教育程度、經濟狀況，及上訴
      人許林百合於系爭車禍發生時已年近77歲、被上訴人之加
      害情狀等情，判決被上訴人應賠償上訴人許永和精神慰撫
      金20萬元，亦屬適當可採。
五、從而，原審判決被上訴人應給付上訴人許林百合22,027元，
    及自108年11月23日起至清償日止，按週年利率百分之五計
    算之利息；被上訴人應給付上訴人許永和12萬元，及自109
    年11月12日起至清償日止，按週年利率百分之五計算之利息
    ，駁回上訴人其餘之請求，並依職權宣告假執行，認事用法
    並無不當。上訴意旨仍執前詞，指摘原審判決不當，求予廢
    棄改判，非有理由，應予駁回。
六、本件事證已臻明確，兩造其餘攻擊防禦方法及證據資料，核
    與本件判決結果不生影響，不予一一論述，併予敘明。
七、據上論結，本件上訴為無理由，依民事訴訟法第454條第2項
    、第436條之1第3項、第449條第1項、第78條，判決如主文
    。
中　　華　　民　　國　　110 　年　　9 　　月　　29　　日
                  民事第二庭    審判長  曾鴻文
                                法  官  楊昱辰
                                法  官  蔡碧蓉
以上正本係照原本作成。
如對本判決上訴，須於判決送達後20日內，以其適用法規顯有錯
誤為理由，向本院提出上訴狀，同時表明上訴理由；如已於本判
決宣示後送達前提起上訴者，應於判決送達後10日內補具上訴理
由（均須按他造當事人之人數附繕本），經本院許可後（其許可
以訴訟事件所涉及之法律見解具有原則上之重要性者為限），逕
送最高法院。上訴時應提出委任律師或具有律師資格之人之委任
狀；委任有律師資格者，另應附具律師資格證書及釋明委任人與
受任人有民事訴訟法第466 條之1 第1 項但書或第2 項所定關係
之釋明文書影本。
中　　華　　民　　國　　110 　年　　9 　　月　　29　　日
                                書記官　鄭蕉杏